臺灣臺東地方法院民事判決　　　　　　　　96年度訴字第57號
原　　　告　甲○○
被　　　告　乙○○
　　　　　　丙○○○
上　一　人
訴訟代理人　戊○○
上列當事人間請求損害賠償事件，本院於民國96年12月13日言詞
辯論終結，判決如下：
    主      文
被告乙○○應給付原告新臺幣壹拾柒萬柒仟壹佰伍拾元，及自民
國九十六年十月二十七日起至清償日止，按週年利率百分之五計
算之利息。
原告其餘之訴駁回。
訴訟費用由被告乙○○負擔十分之二，餘由原告負擔。
本判決第一項得假執行。
原告其餘假執行聲請駁回。
    事實及理由
一本件被告乙○○經合法通知，未於言詞辯論期日到場，核無民
  事訴訟法第386 條各款所列情形，爰依原告之聲請，由其一造
  辯論而為判決。
二原告主張：原告向被告丙○○○承租臺東縣臺東市○○段1237
  地號土地，面積0.3公頃（下稱系爭土地），租期自民國92年1
  年7月起至97年1 月7日止，由原告負責設置棚架等一切工作設
  施以種植荖葉。原告於承租後，將系爭土地再轉租與被告乙○○管理採收，期間自92年11月29日起迄95年11月20日止。詎被
  告乙○○於其契約期間屆滿之際，竟將水管等物毀損，且於契
  約期間內，未維護棚架、黑網等硬體設施，任令設施損壞。而
  被告丙○○○竟又於95年12月中旬，將原告所種之荖葉剷除。
  爰依原告與乙○○間簽訂之土地租賃契約書第7條及民法第455
  條之規定，向被告乙○○請求賠償回復原狀之費用，並依據民
  法第184條第1項前段，向被告丙○○○請求損害賠償等語。併
  聲明求為判決：(一)被告乙○○應給付原告新臺幣（下同）177,
  150元，及自96年10月27日起（即原告於96年10月6日登報日起
  經20日之翌日）至清償日止，按週年利率5%計算之利息；(二)被
  告丙○○○應給付原告640,500元，及自96年4月10日起（即起
  訴狀繕本送達被告丙○○○之翌日）至清償日止，按週年利率
  5%計算之利息；(三)原告願供擔保，請准宣告假執行。
三被告丙○○○則以：被告丙○○○於95年11月間前往原告家中
  索討租金時，原告即向被告丙○○○表示欲終止租約，被告丙○○○因原告積欠2 年租金且放任田地荒蕪，故表示同意，並
  因同情原告陷入經濟困境，再借款20萬元予原告，是系爭租賃
  契約於當時即已合意終止。又系爭土地自95年5月中旬及7月中
  旬颱風過後，迄95年11月終止租約為止，一直持續荒蕪成廢園
  ，原種植荖葉已無產值，被告丙○○○因而於終止租約後，於
  同年12月中旬自行僱工重新整地。縱認被告丙○○○確有損害
  原告之荖葉，然整地當時，荖葉園已無任何生產價值，因此原
  告並無損失可言；況原告請求每分地213,500 元之費用，明顯
  浮列費用及項目，實不足採。退步言之，倘認雙方上開合意終
  止契約不合法定要件，因原告連續未繳租金達2 期以上，且未
  經被告丙○○○同意擅自違法轉租與被告乙○○，故以民事答
  辯狀繕本送達原告為終止租約之意思表示等語，資為抗辯。併
  聲明：(一)原告之訴駁回；(二)如受不利判決，願供擔保請准宣告
  免為假執行。
四被告乙○○經合法通知，未於言詞辯論期日到場，亦未提出準
  備書狀作何聲明或陳述。
五本件經本院整理並協議原告及被告丙○○○不爭執事項如下：
  (一)原告與被告丙○○○於92年1 月24日簽訂土地租賃契約書，
    約定被告丙○○○將系爭土地出租與原告耕作收益。租賃期
    間自92年1月7日起至97年1月7日止，共計5年。契約書第3條
    約定：「租金：每分地每年租金新台幣一萬元，共計新台幣
    三萬元正。(一)租金於每年到期日支付次年度租金給甲方。(二)
    92.1.7～93.1.7租金新台幣三萬元正於92年1 月24日支付給
    甲方。（不另立據）」契約書第5 條約定：「乙方（即原告
    ）租賃期間應從事農業生產方式使用，禁止變更地形及用途
    ，或非經甲方（即被告丙○○○）同意不得轉租，租賃期滿
    ，乙方應無條件歸還甲方不得推諉或故拖延，否則甲方可立
    即自行處理，乙方不得異議或請求賠償。」
  (二)系爭土地上之荖葉為原告所種植。
  (三)於93年4 月29日原告將系爭土地轉租與被告乙○○，並簽訂
    土地租賃契約書。約定租賃期間自92年11月20日起至95年11
    月20日止，共計3年。租賃契約書第3條約定：「租金：共計
    新台幣三十萬元整。1.土地租金新台幣壹拾伍萬元整已於九
    十二年十一月二十日支付完畢。2.土地租金新台幣壹拾伍萬
    元整由承租人於九十三年四月二十九日支付完畢。」第7 條
    約定：「租賃期滿乙方歸還租地時，應以使用時之狀態歸還
    乙方，雖乙方租地所附屬之地上物具有殘留價值乙方亦不得
    向甲方請求補償金。應無條件歸還甲方不得推諉或拖延。」
    附註（二）約定：「另約定丙○○○每年得向承租人乙○○
    先生收取租金三萬元整，期限由民國九十三年至九十五年止
    。」
  (四)依據95年11月12日臺東縣警察局臺東分局知本派出所受理各
    類案件記錄表記載，訴外人丁○○因系爭土地上之荖葉遭不
    明人士提早剪枝（落藤），故至派出所報案。處理情形記載
    ：「... 2.經前往了解查看並照相存證，現場其妹：陳秋貝
    在場工作。3.經了解情形後查明該荖葉園承租人為乙○○，
    地主為報案人之母，係因家庭間相處之嫌隙問題。且毀損農
    作物屬告訴乃論，尚須提土地租賃契約查明時間釐清實情，
    報案人非承租人有權提訴之人，經說明後報案人表示備案處
    理，待原承租人有權提訴再行處理。」
  (五)被告丙○○○於95年12月中旬曾將系爭土地整地。
六得心證之理由：
  (一)原告請求被告丙○○○給付荖葉之損害賠償640,500 元，是
    否有理由？
    1.本件原告起訴主張其向被告丙○○○承租所有之系爭土地
      ，租期自92月7日起至97年1 月7日止，並由原告自行在系
      爭土地上搭設棚架、種植荖葉等情，業經原告提出土地租
      賃契約書1份為證（見本院卷第8頁），被告丙○○○對上
      情亦不爭執，堪信屬實。又原告主張被告丙○○○於95年
      12月中旬，僱工將原告所種之荖葉剷除，造成原告受有損
      害合計640,500元之損害乙節，亦據提出現場相片2幀及花
      費估計清單1 紙為證（見本院卷第15至16頁），被告丙○○○固不爭執曾於95年12月中旬僱工整地，惟否認其整地
      行為造成原告受有損害，並以前詞置辯。是以，本院首應
      審究為原告與被告丙○○○是否已合意終止系爭租賃契約
      。
    2.按證人為不可代替之證據方法，如果確係在場聞見待證事
      實，而其證述又非虛偽者，縱令證人與當事人有親屬、親
      戚或其他利害關係其證言亦非不可採信，最高法院著有53
      年台上字第2673號判例可資參照。經查：原告與被告丙○○○業已於95年11月間在原告家中合意終止系爭租賃契約
      之事實，業據證人陳冠印證稱：「（問：是否知道被告丙○○○希望你作證何事？）知道，去年大約在11月的時候
      ，被告打電話給我，叫我載他去原告的家裡談租約的事情
      ，到了以後，原告就跟我說他不想作了，被告就說要收回
      來作。」、「（問：原告有無說何時開始不要作？）我不
      知道，我只知道他說不要作而已。」、「（問：被告有無
      說何時要收回來作？）沒有說何時要收回來，只有說要收
      回來作而已。」、「（問：與被告去原告家共有幾次？）
      只有一次。」等語（見本院卷第30頁）。證人陳冠印雖與
      被告丙○○○有親誼關係，惟經具結願受偽證之處罰，苟
      非確有合意終止契約之事實，證人陳冠印自無甘冒刑責而
      曲意迴護被告丙○○○之理，且證人陳冠印係當場親自見
      聞上述經過之人，所為證言自堪以採信，原告徒以證人陳
      冠印與被告丙○○○具有親戚關係，而主張證人陳冠印所
      言不實云云，自非有理。
    3.又關於租金支付，原告先主張其與被告乙○○講好，由被
      告乙○○直接將租金交給被告丙○○○，被告乙○○有無
      按時繳納租金，其不清楚等語，顯與證人丁○○證述：每
      年要交給被告丙○○○3 萬元之部分，被告乙○○都先繳
      給原告，再由原告交給被告丙○○○等語（見本院卷第82
      頁）不符，嗣後又改口主張：被告乙○○應給付被告丙○○○3 萬元部分，都是被告乙○○給我，我再交給被告丙○○○之媳婦等語，惟為被告丙○○○所否認，且原告迄
      今仍未提出給付租金之證據供本院審酌，從而，本院無法
      為有利原告主張之認定。而原告於終止契約當日曾向被告
      丙○○○借款20萬元，並簽立面額各10萬元，發票日期分
      別為96年5 月13日、96年6月13日之支票2紙交付被告丙○○○為憑乙節，業據兩造所不爭執，且有被告丙○○○所
      提出之支票2 紙在卷可考（見本院卷第35頁）。倘非雙方
      因原告不願繼續耕作，而合意終止契約，被告丙○○○竟
      甘冒原告連續未繳租金達2 期以上風險，另行借款20萬元
      予原告，誠屬難以想像。足見被告丙○○○抗辯與原告業
      已合意終止系爭租賃契約等語，自屬有據。
    4.原告雖主張系爭土地其既已轉租予被告乙○○，豈有不顧
      轉租之人，而在租約未到期之前，即擅自終止租約之理等
      語；然證人丁○○結稱：被告乙○○向原告承租系爭土地
      後，因受到傷害，在知本待不下去，故委託我照顧系爭土
      地，目前被告乙○○人在何處我也不清楚。系爭土地上之
      水管、棚架等設施，因颱風侵襲而損壞後，我有委託他人
      轉告原告申請政府補助，但沒有結果，我就自行請人修理
      。之後因租約到期，我沒有再繼續在系爭土地耕種、照顧
      系爭土地等語（見本院卷第81至83頁），足認被告乙○○
      於租賃期間屆滿之前，即未在系爭土地耕種，而證人丁○○亦無代替被告乙○○繼續耕種之意願；參以，原告與被
      告乙○○所簽立之租賃契約約定，租賃期間自92年11月20
      日起至95年11月20日止，有土地租賃契約書附卷足憑（見
      本院卷第9 頁），顯見原告與被告丙○○○於95年11月間
      終止系爭租賃契約時，原告與被告乙○○之租約業已期滿
      ，且被告乙○○又無繼續承租系爭土地之意願，原告終止
      系爭租約，對被告乙○○自不生影響，故原告以上開主張
      為由，否認合意終止契約云云，亦屬無據。
    5.準此，足認被告丙○○○辯稱兩造間已於95年11月間合意
      終止系爭土地租賃契約之合意之事實，尚屬有據，洵堪認
      定。原告及被告丙○○○既已於95年11月間合意終止系爭
      土地租賃契約，則關於被告丙○○○得否以原告擅自違法
      轉租違約為由，終止系爭租賃契約，自無審酌之必要，附
      此敘明。
    6.次按承租人就租賃物所增設之工作物，得取回之。但應回
      復租賃物之原狀，民法第431條第2項定有明文。再按不動
      產之出產物，尚未分離者，為該不動產之部分，民法第66
      條第2 項亦定有明文。據此可知，於租賃關係消滅後，承
      租人得取回在租賃物上所增設之工作物（此謂承租人之取
      回權），出租人於承租人行使該取回權時，負有容忍之義
      務。但於租賃物上種植稻、麥、茶、桑等農作物，因非屬
      工作物，且未與土地分離，為土地構成部分，承租人自無
      從依上開民法第431條第2項之規定行使取回權。原告既與
      被告丙○○○於95年11月間合意終止租賃契約，已非系爭
      土地合法承租人，依法即負有回復租賃物原狀之義務。原
      告不履行前開回復土地原狀之義務，被告丙○○○自行雇
      工剷除荖葉等農作物，以回復系爭土地之原狀，乃權利之
      正當行使，為適法行為，原告依民法第184條第1項規定請
      求被告應負賠償責任，自屬無據。況證人己○○證稱：我
      去砍草時，現場是荒廢的狀況，很久沒有人整理照顧，東
      西都壞掉，沒有什麼荖葉，都是雜草等語屬實（見本卷卷
      第85至86頁），因而系爭土地上是否如原告所主張仍有荖
      葉可得採收，已有可疑之處，原告復未提出其他證據供本
      院參酌，自難認定原告有何因被告丙○○○整地之行為受
      有實際損害。再者，縱認原告因被告丙○○○整地之行為
      受有損害，惟原告與被告丙○○○間租賃契約既已因合意
      而於95年11月間終止，原告尚難謂有何在系爭土地上重新
      種植荖葉之權利，故原告主張因重新栽植荖葉而需花費64
      0,500元云云，顯屬無據，不足採信。
  (二)原告請求被告乙○○給付水管、棚架、黑網等設施之損害賠
    償177,150元，是否有理由？
    1.原告主張之上開事實，業據提出與其陳述相符之土地租賃
      契約書1份、相片6 幀及估價單2紙為證據，核與證人丁○○證稱：因為系爭土地上的水管是我裝的，我就將水管拿
      走，網子雖然我有修理，但因為是消耗品，曬太陽就會壞
      掉，因而原告95年11月20日至系爭土地時，現場很凌亂等
      語（見本院卷第83頁）相符。而被告已於相當時期受合法
      之通知，卻未於言詞辯論期日到場，亦未提出書狀爭執，
      依民事訴訟法第280條第3 項準用同條第1項之規定，應視
      同已自認原告主張之事實。是原告上開主張，自堪信為真
      正。
    2.從而，原告主張土地租賃契約書第7 條約定，訴請被告乙○○給付177,150 元及法定遲延利息，即屬正當，應予准
      許。又本院既已認原告依據土地租賃契約書之相關規定所
      為之請求為有理由，即可為原告勝訴之判決，自毋庸再就
      原告其餘合併主張之民法第455 條規定予以論述，附此敘
      明。
七綜上所述，原告依上開土地租賃契約書第7 條，請求被告乙○○給付177,150元，及自96年10月27日起（即原告於96年10月6
  日登報日起經20日之翌日）至清償日止，按週年利率5%計算之
  利息，核無不合，應予准許。原告請求被告丙○○○給付640,
  500 元及遲延利息部份，則屬無據，應予駁回。本件原告勝訴
  部分係屬所命給付之金額未逾50萬元之判決，應依職權宣告假
  執行，至原告其餘假執行之聲請，因該部分之訴業經駁回，其
  假執行之聲請亦失所附麗，應併駁回之。
八本件事證已臻明確，原告及被告丙○○○其餘之攻擊或防禦方
  法，經本院斟酌後，認均不足以影響本判決之結果，自無逐一
  詳予論駁之必要，附此敘明。
九據上論結，本件原告之訴一部有理由，一部無理由，依民事訴
  訟法第385條第1項前段、第79條、第389條第1項第5 款，判決
  如主文。
中　　華　　民　　國　　96　　年　　12　　月　　27　　日
                  民事庭      審判長法　官　  范乃中
                                    法  官    黃珮茹
                                    法  官    陳君鳳
以上正本係照原本作成。
如對本判決上訴，須於判決送達後20日內向本院提出上訴狀。
中　　華　　民　　國　　96　　年　　12　　月　　28　　日
                                    書記官　  莊永利
